最高法院刑事判決　　　　　　　　　　　　　　　九十一年度台上字第一一三○號
　　上　 訴　人　甲○○
　　選任辯護人　黃紹文律師
　　　　　　　　徐美玉律師
　　　　　　　　黃溫信律師
右上訴人因傷害致人於死案件，不服台灣高等法院台南分院中華民國八十八年十一月
二十五日第二審判決（八十七年度上訴字第一三九四號，起訴案號：台灣台南地方法
院檢察署八十七年度偵字第一○○八三號），提起上訴，本院判決如左：
    主  文
原判決撤銷，發回台灣高等法院台南分院。
    理  由
本件原判決認定上訴人甲○○因被害人陳飛龍時常毆打其幼子陳柏修（八十一年三月
三十日出生），致陳柏修離家在外遊蕩，乃於民國八十七年八月十一日晚上九時許，
偕同黃吉慶、佘進丁、佘進德（此三人均經第一審法院判決無罪確定）前往永康市○
○街八十九巷三十弄十二｜一號陳飛龍住處，欲規勸陳某勿再毆打陳柏修，因而與陳
飛龍發生衝突。上訴人客觀上能預見拳毆被害人陳飛龍頭部、胸部易導致腦部受傷死
亡，竟基於傷害之故意，毆打陳飛龍頭部及胸部，致陳飛龍受有衝擊性顱腦鈍力損傷
、多量硬腦膜下腔血腫及重度腦水腫、右下眼瞼及右眼外下方結膜出血、左側嘴角等
處出血、胸部、上下肢瘀血等傷害。嗣於同年月十三日上午經陳飛龍母親陳鄭娥發現
陳飛龍身體不適，將其送醫治療，延至翌日（十四日）上午十一時三十分許，陳飛龍
終因多量硬腦膜下腔血腫及重度腦水腫及衝擊性顱腦鈍力損傷不治死亡等情。因而維
持第一審論處上訴人傷害人之身體，因而致人於死罪刑之判決。駁回上訴人在第二審
之上訴。固非無見。
惟查，(一)上訴人於原審辯稱，被害人陳飛龍經常毆打凌虐年僅六歲之陳柏修，渠等乃
前往關心、勸解，詎被害人不但繼續喝酒未照顧小孩，反持椅子毆打上訴人等人，其
行為顯足以引起一般人之憤怒，是縱認上訴人當時有毆打被害人致死之行為，亦係當
場基於義憤而為之，僅應負刑法第二百七十九條但書當場基於義憤傷害致人於死罪責
；且上訴人因與被害人拉扯、奪取椅子而碰觸被害人致死，純係被害人先持椅子毆擊
上訴人之故，要屬防衛過當之行為等情（見原審卷第五十六頁），此等有利之辯解究
否與事實相符，攸關法律之適用。乃原審未予調查明白，亦未於判決理由中論述，自
難昭折服，尚嫌未盡調查能事及理由不備之違誤。(二)卷宗內之筆錄及其他文書可為證
據者，應向被告宣讀或告以要旨，使其明白辯論之機會，刑事訴訟法第一百六十五條
第一項定有明文。依原審八十八年十一月十八日審判筆錄記載，該法院於審理期日訊
問上訴人而提示勘驗筆錄、解剖記錄、及相關公函等文書時，僅為「提示」而已，並
未對上訴人宣讀其內容或告以要旨，未踐行上述法定程序，自係應於審判期日調查之
證據而未予調查之違法，其採為論罪之基礎，判決當然違背法令。上訴人上訴意旨，
指摘原判決不當，非無理由，應認有發回更審之原因。
據上論結，應依刑事訴訟法第三百九十七條、第四百零一條，判決如主文。
中      華      民      國    九十一    年      三      月      六      日
                              最高法院刑事第六庭
                                  審判長法官  吳  雄  銘
                                        法官  池  啟  明
                                        法官  郭  毓  洲
                                        法官  吳  三  龍
                                        法官  徐  文  亮
      右正本證明與原本無異
                                              書  記  官
中      華      民      國    九十一    年      三      月              日
